臺灣高雄地方法院刑事判決　　　　　　　　　　　　　九十年度交易字第五二號
　　公　訴　人　臺灣高雄地方法院檢察署檢察官
　　被　　　告　己○○
　　選任辯護人　楊雪貞律師
右列被告因過失致死案件，經檢察官提起公訴（八十九年度偵字第二八０五二號），
本院判決如左：
    主    文
己○○因過失傷害人，處有期徒刑肆月，如易科罰金，以佰元折算壹日。
    事    實
一、己○○考領有合格重型機車駕駛執照，於民國八十九年十月八日，騎乘車牌號碼
    八七八—五四四二號之重型機車，沿高雄縣路竹鄉三爺村高雄縣由南往北方向騎
    乘，於是日十八時許，行經該路九十九號前時，本應注意汽車（含機車）行駛時
    ，駕駛人應注意車前狀況，並隨時採取必要之安全措施，以避免危險事故之發生
    ；而當時之天氣晴朗，雖係傍晚但有照明設備，路面乾燥、無缺陷、亦無障礙物
    ，且視距尚稱良好，柏油路面平直，並無障礙物或其他缺陷，且依其智識、能力
    並無不能注意之情事，適有行人顏楊厘正沿民族路由南往北方向行走過來，惟亦
    疏未注意在未涉有行人穿越道亦非禁止穿越之道路時，應注意左右無來車，始可
    小心迅速穿越，己○○竟疏未注意前方之行人動態，致未適時採取閃避或煞車之
    安全措施，而以所騎乘之重型機車擦撞顏楊厘左腳處，並致顏楊厘重心不穩而跌
    倒，造成顏楊厘受有左臉擦傷、左下肢撕裂傷、顱內有少量之出血及血腫等傷害
    ，經路人報警及呼叫救護車，己○○即隨同救護車將顏楊厘送醫急救。
二、案經顏楊厘之子戊○○（顏楊厘於八十九年十一月二十一日因顱內出血而死亡）
    訴請暨高雄縣警察局湖內分局報請台灣高雄地方法院檢察署檢察官偵查起訴。
    理  由
一、訊據被告己○○固坦承於前開時、地騎乘前開車號重型機車擦撞正在行走之被害
    人顏楊厘，並致被害人跌倒受傷等情不諱，惟矢口否認有何過失傷害之犯行，辯
    稱：當時伊靠路邊騎乘機車，並有看見被害人走在路中處，是被害人突然走向伊
    之機車，至伊煞車不及才撞上的。辯護意旨則以：本件發生事故當時被告遵守交
    通規則騎乘機車行駛於邊線內側，未料被害人逆向行走於道路內側車道，且著一
    身黑衣，自對向撞上被告之機車，是被害人當時未遵守交通規則，行走在內側車
    道，被告是在遵守交通規則下行車，實無法預料而以防免事故之發生，被告應受
    信賴原則之保護等語。
二、經查：
（一）右揭事實，業據告訴人即被害人之子戊○○指述綦詳，而被害人為高齡七十四
      歲之年長者，亦有被害人之年籍資料附卷可佐，復據證人即到場處理員警王宗
      寶在庭證稱：伊到事故現場時，被告及被害人均已不在事故現場已送醫，是在
      旁路人告知伊騎乘機車的人是被告，並稱被害人與被告二位是親戚關係，當時
      該路段之光線較昏暗，但騎乘機車者，如有開啟車燈，視線應能看清楚，路面
      上是否有血跡及是否有機車倒地之刮痕，伊均未看清楚，而被告所騎乘之機車
      係左側腳踏板處有受損，另到事故現場時均已被移動，被告所騎乘之機車牽到
      路旁，另有三隻脫鞋亦被移動放至路邊機車車身旁等語明確，另據證人即事故
      發生後趕至現場之丁○○亦稱：被害人是伊妻子，有輕微之老人癡呆症，但有
      在吃藥，被害人平日吃飽飯後，均喜歡到附近走動，當天是鄰居告訴伊被害人
      發生車禍故，伊趕緊出去，看到被告所騎乘之機車已經移到路邊，被告將被害
      人扶起坐在路旁，當時約下午六點半，視線還好，路燈也剛亮等語（均見本院
      九十年九月四日訊問筆錄），並據到場處理員警所測繪之道路交通事故調查報
      告表及所拍攝之事故現場與車損照片七幀所呈：本件車禍事故地點是在路竹鄉
      九十九號前之往路竹方向之由南向北之道路旁，被告所騎乘之機車於事故後已
      放置在距離前開路段路面邊線外約一點四及二公尺之路邊，脫鞋三隻亦放置在
      機車車身旁，事故現場並無任何明顯之刮地痕或血跡，又被告亦承稱：當天事
      故發生前，伊騎乘機車有開啟車燈，約一丈距離前就看見被害人在行走，伊看
      到被害人就將車速減慢等語。堪認被害人行走於被告所騎乘機車前方，且被告
      所騎乘機車道路旁仍有足夠空間得予被告進行閃避被害人，被告卻未適時反應
      及進行閃避或煞停，而以所騎乘機車左側處擦撞正行走之被害人，肇至本件車
      禍事故甚明。是被告前開所辯，核與客觀事實不符，應係事後卸飾之詞，不足
      採信。
（二）又被害人因本件車禍事故受有左顏面擦傷、左下肢裂傷（已經縫合，傷口約四
      ×三公分），及頭部挫傷（後枕部、零點八×零點五公分）之傷害等情，亦有
      證人即救護人員乙○○、丙○○在庭證述明確，及高雄縣警察局湖內分局九十
      年十月二日以湖警刑字第六五二一號函所檢附之救護紀錄二紙，及高新醫院九
      十年七月九日以高新人字第九００三九號函一紙在卷可憑。
（三）按汽車行駛時，駕駛人應注意車前狀況，並隨時採取必要之安全措施；又行人
      在穿越未涉有行人穿越道亦非禁止穿越之路段穿越道路時，應注意左右有無來
      車，始可小心迅速穿越，道路交通安全規則第九十四條第三項及第一百三十四
      條第五款分別定有明文。被告依法駕車對於前開規定應知之甚明，以維行車安
      全及避免危險之發生，並據事故當時之天候晴朗，雖為夜間但有路燈光線，路
      面乾燥、無缺陷、亦無障礙物，且視距良好等情，即並無不能注意之情事，竟
      疏未注意前方行走之被害人欲通過該路段，而未適時採取閃避或煞停之安全措
      施，致撞及正行走之被害人，堪認被告就本件車禍事故之發生自屬未盡其注意
      義務而有過失甚明。雖被害人就本件車禍事故之發生，亦有於穿越非禁止穿越
      道路之道路時，未注意左右有無來車之疏失行為，然尚不因之解免被告前開之
      過失行為，併此說明。復按汽車駕駛人對於防止危險發生之相關交通法令之規
      定，業已遵守，並盡相當之注意義務，以防止危險發生，始可信賴他人亦能遵
      守交通規則並盡同等注意義務。若因此而發生交通事故，方得以信賴原則為由
      免除過失責任（最高法院八十四年度台上字第五三六０號判例意旨參照），即
      雖然汽車駕駛人雖可信賴其他參與交通之對方亦能遵守交通規則，同實為必要
      之助益，謹慎採取是當之行動，而對於不可知之對方違規行為並無預防之義務
      ，然而對於違規行為所導致之危險，若屬已可預見，在不超越社會相當性之範
      圍應有注意之義務者，自仍有以一定之行為避免結果發生之義務，且行為人本
      身未遵守交通規則者，自不能期待別人會進安全顧慮，予以禮讓，此外，信賴
      原則亦不得作為否定行為人應履行或應進駐亦義務之理由，即對於老年人或對
      於小孩之不便，或無法安全控制行動，均不得主張信賴原則，而疏其注意；是
      被告於本件車禍事故有前開之未充分注意車前之人、車動態之過失，且在肇事
      前已見被害人正行走於路上，應得預見被害人欲通過該路段，被告若稍加注意
      即能認識並讓被害人先行通過即可避免本件車禍事故，是被告不僅具有前開過
      失行為，並以遇見年長之被害人正欲通過該路，核與前開信賴原則之要件不符
      ，被告並不得因之主張信賴原則以免其過失之責，併此敘明。又被害人因本件
      車禍事故受有前開之傷害，是被告之過失行為與被害人之傷害間，顯有相當因
      果關係，綜前說明，本件事證明確，被告犯行洵堪認定。
三、核被告己○○所為，係犯刑法第二百八十四條第一項前段之過失傷害罪。公訴意
    旨雖以被害人因上開車禍而受有前述傷害，法務部法醫研究所亦認被害人確因顱
    內出血而死亡，足見被害人之死因確係顱內出血，並非所謂老人病，而被害人之
    顱內出血係因本件車禍事故所引起，因認被告涉犯刑法第二百七十六條第一項過
    失致人於死之罪嫌。即本件之爭點，就被害人死亡之顱內出血之原因，是否即為
    被告前開時、地擦撞被害人導致被害人頭部外傷所致。經查：（一）被害人於八
    十九年八十九年十一月二十一日二十時十五分許死亡，經解剖後呈：頭部經剖開
    、頭皮下無皮下出血現象，帽狀腱膜下、眼球內、顳部肌肉無均出血現象，在後
    枕部有蜘蛛網膜下出血現象，出血量約六十西西，左右頂部腦膜下有多處出血現
    象，最大出血範圍為一點八×零點六公分，腦部有出血現象，左顳腦葉有一血塊
    ，為二點五×一點五公分大小，腦室正常，無出血現象，腦底Ｗｉｌｌｉ‵ｓ環
    內動脈可見呈輕度動脈硬化現象，前大腦動脈、中大腦動脈、後大腦動脈與基底
    動脈均呈中度動脈硬化現象，食道經打開，黏膜有感染發炎現象，氣管經打開發
    現黏膜槍內有白色之黏稠分泌物，肺部切割面呈水腫鬱血現象、左右支氣管均有
    白色黏稠分泌物，冠狀動脈有硬化現象，上升主動脈有血管硬化現象，胸腔主動
    脈血管有硬化現象，肝臟、腎臟、脾臟均呈中度鬱血，腹部主動脈有血管硬化現
    象，是被害人經身體檢查後，枕部有舊擦傷痕跡、左小腿前部有舊擦傷痕跡，部
    有褥瘡、解剖發現左右頂部硬膜下有多處出血現象，左腦葉有血塊、後枕部有蜘
    蛛網膜下腔出血現象，死亡原因需參考病理切片才能下判定等情，有台灣高雄地
    方法院檢察署八十九相字第一九三六號之解剖紀錄報告表一份在卷足按，又被害
    人於生前長年有糖尿病，於八十四年十月間經診斷為有「柏金森氏症」有行動異
    常，及失憶症，八十九年一月二十八日似有神經官能症等，另罹有輕微中風及老
    人癡呆症等慢性疾病，有告訴人戊○○及證人丁○○在庭陳述明確，復有高雄縣
    路竹鄉衛生所九十年十月十五日以高縣路衛字第一三二七號函所附之被害人病歷
    資料一份在卷可憑。（二）而被害人雖於車禍當天即於八十九年十月八日十八時
    許送至高新醫院進行急救，急救過程先就被害人所受之外傷進行處理，十月十日
    進行腦斷層掃瞄，檢測出被害人之頭皮魚右顳部有皮下血塊，右顳枕葉間和右頂
    葉間分別有三公分及一公分直徑之碎片狀腦損傷而認為顱內腦組織有少量出血及
    水腫（顳枕葉間）之情形，並予降低顱內壓、抗生素會診神經外科，並緊密觀察
    被害人昏迷指數之變化，及給予支持性之治療，並於同月十三日因症狀上仍有精
    神症狀異常而轉至台南成功大學進行診療，當時被害人之意識昏迷，經電腦斷層
    檢查顯示被害人頭部有多處腦挫傷，合併腦出血、腦水腫等情，但出血量不多，
    及並無開刀之急症，經評估後採取內科治療，並住進加護病房觀察及治療，被害
    人之意識亦逐漸恢復至清醒，被害人之腦出血情形已穩定，並未再進一步惡化，
    故於同月十六日轉至一般病房，持續進行藥物治療，並於同年十一月三日被害人
    之傷勢痊癒，意識清醒並辦理出院，被害人於出院後仍應繼續門診追蹤，以避免
    續發性之慢性腦膜下出血，或腦水腫情形，但被害人於出院後曾於八十九年十一
    月六日回院追蹤一次，且因被害人出院時之意識清醒，惡化之可能性不大等情，
    有高新醫院九十年九月十九日以高新人字第九００五四號函所檢附之被害人病例
    摘要二紙，及國立成功大學醫學院附設醫院九十一年六月三日以（九一）成附醫
    急診字第四九六六號函所附之被害人診療資料摘錄表一紙在卷可按，且證人即進
    行相驗暨解剖之法醫師甲○○亦證稱：於解剖時所發現被害人腦部左右頂部腦膜
    下有多處出血處與原受傷部位並不相同，另左顳腦葉有一血塊部分亦與被害人頭
    部受傷部位不同，另被害人之後枕部蜘蛛網膜下出血部分，則因後枕葉之範圍較
    大，故無法判斷後枕部之出血是否為原受傷之部位等情亦明（見本院九十一年六
    月二十日訊問筆錄），又經本院函詢法務部法醫研究所被害人之死亡原因是否為
    本件車禍事故所引起，經前開所函覆稱：被害人全身動脈硬化明顯仍無法排除部
    分源於動脈硬化栓塞出血致柏金森氏症及失憶症，又解剖時被害人頭部之血塊及
    新鮮度，與被害人受傷後進行電腦斷層顯示之情形似無法符合，故乃應考慮者為
    被害人生前病變，加重被害人復原之能力及併發腎盂炎等情事致瀕臨休克死亡前
    ，加重原有輕微腦物栓塞病變，致最後造成腦實質出血死亡，是被害人雖於八十
    九年十月八日確有發生車禍事故致頭部受傷，但腦部受傷及症狀於初時尚穩定，
    但因被害人原有糖尿病、腦部病變併發之柏金森氏症、失憶症等病變，以致加重
    被害人死亡因素，致被害人因腦實質出血併急性心肺腎機能衰竭而死亡等情，亦
    有法務部法醫研究所九十一年九月四日以法醫理字第０九一四０００一五一號函
    一份在卷可按，據前，可認被害人於生前已有多重慢性疾病，雖於八十九年十月
    八日十八時許，為被告騎乘機車擦撞，並至腦部、腳部等處受傷，然被害人於同
    年十月十六日意識狀態以清醒而轉出加護病房，顯見腦部傷勢已穩定，並未惡化
    ，並持續藥物治療，於同年十一月三日出院時，被害人之傷勢則已痊癒，且被害
    人於出院時之意識清醒，惡化之可能性不大，是被害人於八十九年十一月二十一
    日係因原有之糖尿病、腦部病變，致腦實質出血併急性腎機能衰竭而死亡等情堪
    以認定。復按刑法上之過失，其過失行為與結果間，在客觀上需有相當因果關係
    始得成立，所謂相當因果關係，係指依經驗法則，綜合行為當時所存在之一切事
    實，為客觀之事後審查，認為在一般情形下，有此環境、有此行為之同一條件，
    均可發生同一之結果者，則該條件即為發生結果之相當條件，行為與結果即有相
    當之因果關係。故行為人為一行為後，有另一獨立事件之介入，果此一獨立事件
    與前行為之原因並無客觀上必然之關連者，因該另一獨立事件之介入而導致最終
    結果之發生，則此前行為與因該行為所得預見結果間之因果關係，乃為之中斷，
    質言之，該前行為與最終結果之發生間，非可認有相當之因果關係。即倘若被害
    人因該過失行為受傷後，另因罹患他病致死，所患之病與原傷並無關聯，非屬原
    傷加入自然力所致者，則其因果關係業已中斷，祇能論以過失傷害罪，最高法院
    七十六年度台上字第一九二號判例、八十七年度臺上字第三四一七號判決分別揭
    示其旨可資參照。足見被害人之死亡與本件車禍受傷，並無直接之因果關係，是
    被告所為應僅成立刑法第二百八十四條第一項前段之過失傷害罪，公訴意旨認被
    告係犯同法第二百七十六條第一項過失致人於死之罪嫌，尚有未洽，惟其起訴之
    社會基本事實相同，爰依法變更起訴法條，併此說明。審酌被告素行良好、尚無
    前科，有被告之台灣高等法院被告全國前案紀錄表一份在卷可按，被告就本件車
    禍事故所具有疏失注意車前之人、車動態之過失程度，及被害人就本件車禍事故
    亦有未注意左右來車即通過前開路段之亦有疏失之程度，被害人因本件車禍所受
    之傷勢非輕，及被害人於肇事後多次探望被害人，並支付部分醫療費用，惟尚未
    與被害人家屬達成民事和解等一切情狀，量處如主文所示之刑。另被告行為後，
    刑法第四十一條關於易科罰金之規定，業於九十年一月四日修正，並經總統於九
    十年一月十日公布，同年一月十二日生效施行。依修正前之刑法第四十一條規定
    「犯最重本刑為三年以下有期徒刑以下之刑之罪，而受六月以下有期徒刑或拘役
    之宣告，因身體、教育、職業、或家庭之關係，執行顯有困難者，得以一元以上
    三元以下折算一日，易科罰金」，而修正後之刑法第四十一條第一項則規定「犯
    最重本刑為五年以下有期徒刑以下之刑之罪，而受六個月以下有期徒刑之宣告，
    因身體、教育、職業、家庭之關係或其他正當事由，執行顯有困難者，得以一元
    以上三元以下折算一日，易科罰金，但確因不執行所宣告之刑，難收矯正之效，
    或難以維持法秩序者，不在此限」，比較新舊法之結果，對於被告並無不利，依
    刑法第二條第一項前段之規定，自應適用裁判時之新法，爰依修正後刑法第四十
    一條第一項之規定，諭知易科罰金之折算標準。
五、至被告於本院於九十一年九月十八日就本案言詞辯論終結後，具狀聲請：函中央
    健保局總局及高屏分局，分別函閱被害人自八十六年一月一日起至八十九年十二
    月三十一日之就醫紀錄，及調閱高雄縣立岡山醫院於八十七年至八十八年六月間
    ，向高屏分局申請被害人之醫療給付之申報資料，以證明被害人生前確曾有輕微
    中風，另需勘驗車禍事故現場等語。然查，有關被害人就醫資料，業據本院向高
    雄縣路竹鄉衛生所調閱，已得瞭解被害人生前罹病之概況，自無須重複進行調查
    之必要；另本件車禍事故現場有關被告所騎乘之機車及被害人穿著之脫鞋等稽證
    於肇事當時均遭移置於路旁，不惟據被告陳述明確，且有前開證人王宗寶及丁○○證述無訛，被告就肇事地點並無爭執，本案距今已將近二年，肇事現場已不復
    存在，有關被害人行走路線，無法以勘驗事故現場得知，當無需進行現場勘驗，
    且本件事實已明，本院爰認無再開辯論之必要，附此敘明。
據上論斷，應依刑事訴訟法第二百九十九條第一項前段、第三百條，刑法第二條第一
項前段、第二百八十四條第一項前段、第四十一條第一項，罰金罰鍰提高標準條例第
一條前段、第二條，判決如主文。
中      華      民      國    九十一    年      十      月      四      日
                        臺灣高雄地方法院交通法庭
                            法  官  程克琳
右正本證明與原本無異。
如不服本判決，應於判決送達後十日內，向本院提出上訴狀。
                            書記官   梁瑜玲
中    華    民    國      九十一      年      十      月      十一      日
【附錄本案論罪科刑法條】
刑法第二百八十四條第一項前段：
因過失傷害人者，處六月以下有期徒刑、拘役或五百元以下罰金。
